臺灣高等法院臺中分院刑事判決
111年度上易字第963號
上  訴  人  臺灣苗栗地方檢察署檢察官
被      告  黃家暉




選任辯護人  王品懿  律師（法扶律師）
上列上訴人因被告竊盜案件，不服臺灣苗栗地方法院111年度訴
字第287號中華民國111年8月30日第一審判決（起訴案號：臺灣
苗栗地方檢察署111年度偵字第2901、3645號），一部提起上訴
，本院判決如下：
    主  文
原判決關於無罪部分，撤銷。
黃家暉犯竊盜罪，處有期徒刑參月，如易科罰金，以新臺幣壹
  仟元折算壹日。
    犯罪事實
一、黃家暉於民國111年2月24日11時許，行經苗栗縣○○鎮○○路00
    0○0號前，見賴俊義（已成年）所有車牌號碼000-0000號普
    通重型機車1部停放該處，且無人看管，竟基於竊盜之為自
    己不法所有意圖之犯意，徒手竊取上開機車1部得手，供己
    作為代步之工具，其後並騎駛該機車前至位在苗栗縣竹南鎮
    自由街上之熊夾娃娃機店行竊（黃家暉另行於同日11時22分
    許，在上開熊夾娃娃機店竊盜之犯行，已另由臺灣苗栗地方
    法院以111年度易字第222號案件判處罪刑確定）後，再將上
    開車牌號碼000-0000號普通重型機車騎乘至行竊地點停放。
    嗣警方追查前開熊夾娃娃機店失竊案件，調閱監視器錄影畫
    面，得知係騎乘車牌號碼000-0000號普通重型機車1部之人
    犯案，並通知車主賴俊義說明排除其涉案後，循線查悉上情
    。
二、案經苗栗縣警察局竹南分局報請臺灣苗栗地方檢察署檢察官
    偵查起訴。
    理  由
一、本院審理範圍及證據能力方面：
(一)本院審理範圍之說明：
    本件檢察官對原判決不服提起上訴之範圍，僅針對原判決就
    被告黃家暉（下稱被告）被訴於111年2月24日竊取被害人賴
    俊義所有車牌號碼000-0000號普通重型機車諭知無罪部分，
    此有檢察官之上訴書（見本院卷第9至11頁）在卷可稽，並
    據蒞庭檢察官於本院審理時陳明（見本院卷第205頁）；至
    原判決有罪部分，則均未據檢察官及被告聲明上訴而已告確
    定，先予指明。
(二)按刑事訴訟法第159條之5規定：「（第1項）被告以外之人
    於審判外之陳述，雖不符前4條之規定，而經當事人於審判
    程序同意作為證據，法院審酌該言詞陳述或書面陳述作成時
    之情況，認為適當者，亦得為證據。（第2項）當事人、代
    理人或辯護人於法院調查證據時，知有第159條第1項不得為
    證據之情形，而未於言詞辯論終結前聲明異議者，視為有前
    項之同意」，其立法意旨在於傳聞證據未經當事人之反對詰
    問予以核實，原則上先予排除，惟若當事人已放棄詰問或未
    聲明異議，基於證據資料愈豐富，愈有助於真實發現之理念
    ，且強化言詞辯論原則，法院自可承認該傳聞證據例外擁有
    證據能力。經查，有關下述所引用未符合刑事訴訟法第159
    條之1至第159條之4所示之證據，業經本院於審理時當庭直
    接提示而為合法之調查，且檢察官及被告均未於言詞辯論終
    結前聲明異議（見本院卷第205至215頁），本院審酌前開證
    據作成或取得之狀況，並無非法或不當取證之情事，故認為
    適當而均得以作為證據，是前開證據依刑事訴訟法第159條
    之5之規定，均具有證據能力。
二、訊據被告對於上揭事實坦承不諱（見本院卷第210頁），雖
    被告及其辯護人於本院審理時，曾主張被告於行為時不具有
    竊盜之為自己不法所有意圖，被告就此部分之辯解及其辯護
    人之辯護意旨略以：黃家暉使用賴俊義上開機車之期間僅為
    中午時分，且其一開始騎走賴俊義之機車，本來只是要代步
    騎去商店購買物品，黃家暉後來騎賴俊義的機車去熊夾娃娃
    機店竊盜，是臨時起意所為，而黃家暉並非取得該機車後馬
    上行竊，堪認其在使用機車當下應不具有竊盜之犯意；又黃
    家暉使用完賴俊義之機車後，並未將機車直接騎走，而係將
    機車騎回原地，黃家暉主觀上不具有竊盜之為自己不法所有
    意圖；再或有認黃家暉係為脫免在熊夾娃娃機店竊盜之刑事
    責任，方將機車騎回原地，但黃家暉並非騎乘機車去犯強盜
    、殺人等重罪，而係犯較輕之竊盜罪，黃家暉並沒有以竊取
    機車之方式去規避刑事追訴之動機；另請考量本件因檢察官
    之上訴，可能會影響於黃家暉在監執行之積分取得及工作分
    配，已對黃家暉造成實質上之懲罰，請基於黃家暉之利益，
    維持原審無罪之認定等語。惟查：
(一)被告於111年2月24日11時許，在苗栗縣○○鎮○○路000○0號前
    ，未經車主即被害人賴俊義之同意，即擅自騎走車牌號碼00
    0-0000號普通重型機車1部，供己代步，且旋即於同日11時2
    2分許，騎駛該機車前至位於苗栗縣竹南鎮自由街上之熊夾
    娃娃機店行竊後，於該日中午時分，將上開被害人賴俊義所
    有之機車騎至原取用地點停放等情，已據被告於本院審理時
    供認在卷（見本院卷第208至211頁），且據被告於警詢、原
    審準備程序、審理及本院審理時均坦認其所為係犯竊盜之罪
    （見111年度偵字第3645號卷〈下稱偵3645號卷〉第33至35頁
    、原審卷第51至52、87至88頁、本院卷第210頁），復有證
    人即被害人賴俊義於警詢時之證述（見偵3645號卷第39至47
    、49至53頁）、苗栗縣警察局竹南分局竹南派出所受（處）
    理案件證明單、贓物認領保管單及警方蒐證之監視器錄影畫
    面翻拍照片（見偵3645號卷第57、61、63至68頁）在卷可憑
    ，足認被告之自白與事實相符而為可信。
(二)被告及其辯護人於本院審理時雖曾以前詞主張被告行為時不
    具有竊盜之為自己不法所有意圖。然查：
 1、按竊盜罪之主觀構成要件，除竊盜故意外，尚包括為自己不
    法所有之意圖之「不法意圖」及「所有意圖」，所謂「不法
    意圖」，乃行為人認知到自己在法律上並不具合法權利而得
    以使自己對客體享有如同所有人地位之利益的主觀心態，亦
    即，行為人認知自己的取物行為牴觸法律對於財產利益的分
    配。至「所有意圖」，則是指行為人對於竊取之物欲排斥原
    權利人之支配而由自己以所有人或有權使用人地位自居之心
    理狀態，也就是行為人主觀上意欲持續地破壞他人對於客體
    的支配關係，而使自己對於客體處於類似所有人之地位。而
    實務、學理上雖承認「使用竊盜」之存在，惟無不法所有之
    意圖取得他人之物為一時之用，或得謂之「使用竊盜」，而
    認與刑法上之竊盜罪有別，惟如就物為攸關權義或處分之行
    為，縱事後物歸原主，得否謂僅屬「使用竊盜」而不構成竊
    盜罪，自非無疑；且竊盜罪為即成犯，不因事後返還所竊物
    品，而影響其犯罪之成立。而「使用竊盜」與犯竊盜罪後事
    後物歸原主之行為有別，主要在前者係自始即無不法所有意
    圖，因一時未能取得他人同意，暫時使用他人管領支配之物
    ，事後即時歸還，後者則係意圖為自己或第三人不法之所有
    ，破壞原持有人對於財物之持有支配關係，而建立新的持有
    支配關係，事後因某種原因，而歸還所竊取之物。兩者雖事
    後均有物歸原主之客觀行為，然就其自始是否有不法所有意
    圖，則迥然有別。再行為人是否自始即有不法所有意圖，雖
    屬內心狀態，然仍得由其表現在外的客觀狀態或物本身之性
    質加以綜合判斷，諸如有無就物為攸關權義或處分之行為、
    使用時間之久暫、該物是否因使用而產生耗損、是否事後為
    隱含某種不法的目的，而將所竊之物放回原處，並非意在歸
    還原物，甚而在一般相同之客觀情狀下，所有人或權利人有
    無可能同意行為人之使用行為等予以綜合判斷。而「使用竊
    盜」對原管領支配者之法益，仍造成一定程度之損害（如使
    用竊盜期間，原管領支配之人無法使用該物等損害），僅因
    行為人自始無不法所有意圖，而成為竊盜罪之例外，因此其
    認定之標準不宜過寬，更不宜單以行為人事後有將所竊之物
    歸於原位，即逕認為「使用竊盜」，而忽略該行為對法秩序
    所造成之破壞（最高法院83年度台上字第6100號、86年度台
    上字第4976號、本院103年度上易字第898號、110年度上易
    字第190、202號及臺灣高等法院104年度上易字第839號等刑
    事判決意旨參照）。
 2、被告於本院審理時雖辯稱：伊初始取用賴俊義所有之車牌號
    碼000-0000號普通重型機車，只是為了去商店買東西而已，
    伊後來是臨時起意才騎該機車去熊夾娃娃機店偷竊云云（見
    本院卷第209頁），而否認伊初始行竊之目的，即是要作為
    犯他罪之交通工具。惟被告於警詢時已供承伊竊取被害人賴
    俊義所有之車牌號碼000-0000號普通重型機車，就是要犯他
    案等語（見偵3645號卷第35頁），並於原審審理時亦同為供
    認：伊一開始竊取上開機車時，就打算要去娃娃機店偷東西
    等語（參見原審卷一第89頁），又被告於緊接於本案案發時
    間後之同日11時22分許，確騎駛前開被害人賴俊義所有之車
    牌號碼000-0000號普通重型機車，前至位在苗栗縣竹南鎮自
    由街上之熊夾娃娃機店行竊（被告此部分另案所為之竊盜犯
    行，已由臺灣苗栗地方法院以111年度易字第222號刑事判決
    判處罪刑確定，見本院卷第85至101頁），依被告本案及其
    另案在熊夾娃娃機店竊盜之犯罪時間極為接近以觀，足認被
    告前開於警詢、原審審理時均一致供承伊竊取被害人賴俊義
    所有車牌號碼000-0000號普通重型機車之目的，即係為供以
    作為犯他案竊盜之交通工具等語，均屬可信；被告嗣於本院
    審理時空言翻異前詞，並無可採。
 3、又被告於警詢時已供明：伊於案發時自己有車牌號碼000-00
    00號普通重型機車可使用等語（見偵3645號卷第33頁），且
    有被告於案發同日騎乘上開車牌號碼000-0000號普通重型機
    車之監視器錄影畫面翻拍照片（見偵3645號卷第68頁）在卷
    可憑。由此可知，被告於案發當時有車牌號碼000-0000號普
    通重型機車可供代步，並不缺乏交通工具，其捨自己具合法
    使用權源之機車不用，卻事先竊取被害人賴俊義所有之車牌
    號碼000-0000號普通重型機車，並於其後之緊接時間騎乘該
    機車前至熊夾娃娃機店行竊，則被告之目的顯係為避免警方
    得依其騎乘之交通工具車牌號碼，追查出其為在熊夾娃娃機
    店竊盜財物之行為人，是由被告刻意騎用他人機車行竊之舉
    措觀之，顯在於使辦案人員誤以為其所竊取作為行竊交通工
    具之機車所有人或使用人為竊盜之犯嫌，以誤導偵辦之方向
    ，堪認被告前開擅自取用被害人賴俊義機車之行為，已足對
    真正權利人即被害人賴俊義產生攸關權益之效應，而與實務
    上所認不具為自己不法所有意圖而僅單純短暫使用後即行歸
    還之「使用竊盜」有別，則於自被告本於上開不法目的而將
    被害人賴俊義所有之車牌號碼000-0000號普通重型機車置於
    其實力支配之下而駛離之際，被告主觀上顯然已具有排除原
    權利人對於該機車之支配狀況，並有意使警方誤認騎乘此機
    車行竊者，為該機車之所有人或有權使用人，而以此等所有
    人或有權使用者之地位自居，難謂其不具有竊盜之為自己不
    法所有意圖。況被告擅取被害人賴俊義所有機車之目的既意
    在作為其他犯罪之交通工具，依一般常理，此一非法使用之
    目的，客觀上根本不可能取得被害人之同意，且並不因行為
    人其後所犯之罪為重罪或輕罪而有所差異，酌以被告於本院
    審理時同為供述：「（問：如果今天你是被害人，別人騎你
    的機車去偷東西，你會同意他使用嗎?）不會」（見本院卷
    第211頁），是被告在明知之狀況下，猶擅自騎用被害人賴
    俊義所有之前揭機車並用以作為另案行竊之交通工具，衡其
    情狀實與一時未能取得他人同意而被迫暫時使用他人管領支
    配之物之「使用竊盜」迥異，尚難謂被告斯時並無以權利人
    自居之「所有意圖」存在，其理可明。
 4、被告及其辯護人雖以被告事後有將車牌號碼000-0000號普通
    重型機車騎回原處乙節，抗辯其並無竊盜之為自己不法所有
    之意圖等語。然被告騎用上開他人機車行竊之目的，係在避
    免自己之其他竊盜犯行曝露，且不無使人懷疑誤認其犯另案
    竊盜時間前、後所騎駛之機車所有人或持用人為竊嫌而誤導
    偵辦方向等情，既如前述，則被告犯案後再將所竊取之機車
    騎回原處，顯然係在製造該重型機車並未失竊之假象，及藉
    此脫免其犯另案竊盜之罪責，難認係單純意在歸還該重型機
    車，自無足僅以被告事後隱含上開不法目的而將其所竊機車
    騎回原處之舉，即推認其主觀上並無為自己不法所有之意圖
    。衡其所為對被害人賴俊義法益之破壞性，實與「使用竊盜
    」截然不同，自無同視之理。況竊盜罪為即成犯，被告以上
    開不法動機，竊取被害人賴俊義所有之車牌號碼000-0000號
    普通重型機車，並將該機車置於自己實力支配之下之際，其
    竊盜行為已屬既遂，縱被告事後將該機車騎回原處，亦核屬
    對該贓物之事實上處分行為，並不影響於其竊盜犯罪之成立
    。
 5、被告之辯護人於本院審理時固另為被告辯護而稱：請考量本
    件因檢察官之上訴，可能會影響於黃家暉在監執行之積分取
    得及工作分配，已對黃家暉造成實質上之懲罰，請基於黃家
    暉之利益，維持原審無罪之認定等語。然查，本案係因被告
    前揭於案發時、地非法犯竊盜之罪在先，方有其後檢警單位
    啟動偵查並由檢察官提起公訴之偵查作為，而檢察官嗣對原
    判決不服提起上訴及本院之審理程序，實均係依法所為之刑
    事訴訟程序之一環。被告之辯護人就此部分之因果邏輯論述
    ，顯有誤會，難以苟同，更無可據以作為認定被告無罪之理
    由，難以憑採。
(三)基上所述，被告前開所辯，非為可採。本件事證明確，被告
    前開竊盜犯行足可認定。
三、法律適用方面：
(一)核被告所為，係犯刑法第320條第1項之竊盜罪。
(二)按「被告構成累犯之事實及應加重其刑之事項，均應由檢察
    官主張並具體指出證明之方法後，經法院踐行調查、辯論程
    序，方得作為論以累犯及是否加重其刑之裁判基礎」、「法
    院於審酌被告是否適用累犯規定而加重其刑時，訴訟程序上
    應先由檢察官就前階段被告構成累犯之事實，以及後階段應
    加重其刑之事項，主張並具體指出證明方法後，法院才需進
    行調查與辯論程序，而作為是否加重其刑之裁判基礎。前階
    段構成累犯事實為檢察官之實質舉證責任，後階段加重量刑
    事項為檢察官之說明責任，均應由檢察官分別負主張及具體
    指出證明方法之責」，此據最高法院刑事大法庭110年度台
    上大字第5660號裁定意旨揭示明確。查本案檢察官起訴書於
    其犯罪事實欄一中載及「黃家暉前因搶奪及偽造變造私文書
    案件，經臺灣苗栗地方法院以106年度訴字第498號判決，分
    別判處有期徒刑1年、4月確定，嗣經同法院以107年度聲字
    第403號裁定應執行有期徒刑1年3月確定，於民國108年2月9
    日徒刑執行完畢出監」等語，並於其「證據並所犯法條」欄
    二中敘及「被告有如犯罪事實欄所載之論罪科刑及執行情形
    ，其於受有期徒刑執行完畢後，5年內故意再犯本案有期徒
    刑以上之罪，為累犯，請依刑法第47條第1項規定，並參酌
    司法院大法官釋字第775號解釋文及理由書之意旨，裁量『是
    否』加重最低本刑」等語，似並未主張及舉證本案被告構成
    累犯部分有加重其刑之必要，而僅促請法院依職權而為審酌
    ，且檢察官於原審及本院審理時亦均未主張被告應依累犯規
    定加重其刑之旨（見原審卷第92頁、本院卷第214頁）。是
    依上揭最高法院刑事大法庭110年度台上大字第5660號裁定
    意旨，本案既未據檢察官於起訴、原審或本院審理時，明確
    主張被告本案所犯竊盜之罪應依累犯規定加重其刑並舉出證
    明之方法，本院自無須、亦無可就此部分於審理時進行調查
    及辯論，從而，亦不得由本院在檢察官未予主張之情況下，
    逕自審酌被告是否應依累犯規定加重其刑，附此說明。
四、本院將原判決無罪部分予以撤銷改判之說明：
(一)被告上開竊取被害人賴俊義所有車牌號碼000-0000號普通重
    型機車之竊盜犯行，並非「使用竊盜」，業詳如前述；原審
    以被告所為係屬「使用竊盜」，不具有竊盜之不法所有意圖
    ，而為被告無罪之判決，尚有未合。檢察官上訴意旨執此指
    摘原判決不當，為有理由，自應由本院將原判決前開無罪部
    分予以撤銷改判。
(二)爰審酌被告之素行（參見臺灣高等法院被告前案紀錄表，指
    其中於本案行為前業經判決確定之部分），其犯罪之動機、
    目的，除意在供己代步外，併有為掩飾其另案竊盜犯罪身分
    之為自己不法所有意圖存在，自述高中肄業之智識程度、家
    庭經濟勉持之生活狀況（上2項參見被告警詢筆錄「受詢問
    人」欄所載，見偵3645號卷第29頁），其所為如犯罪事實欄
    一所示之竊盜手段、情節，對被害人賴俊義所生之損害（本
    件尚不因被告事後將所竊上開機車騎回原處，即可謂對被害
    人賴俊義未生損害），及其犯罪後於警詢、原審及本院審理
    時均坦承犯行之態度等一切情狀，量處如主文第二項所示之
    刑，並諭知易科罰金之折算標準，以示懲儆。
據上論斷，應依刑事訴訟法第369條第1項前段、第364條、第299
條第1項前段（依判決格式簡化原則，僅引用程序法條文），判
決如主文。
本案經檢察官呂宜臻提起公訴，檢察官林宜賢提起上訴，檢察官
劉家芳到庭執行職務。
中　　華　　民　　國　　111 　年　　12　　月　　8 　　日
                  刑事第十二庭  審判長法　官  張國忠
                                      法　官  高文崇
                                      法　官  李雅俐
以上正本證明與原本無異。
被告或得為被告利益上訴之人得提起上訴。
如不服本判決應於收受送達後20日內向本院提出上訴書狀，其未
敘述上訴之理由者，並得於提起上訴後20日內向本院補提理由書
（均須按他造當事人之人數附繕本）「切勿逕送上級法院」。因
疫情而遲誤不變期間，得向法院聲請回復原狀。
                                      書記官  蕭怡綸    
　　　　　　　　　
中　　華　　民　　國　　111 　年　　12　　月　　8 　　日
附錄論罪科刑法條：
刑法第320條第1項：
意圖為自己或第三人不法之所有，而竊取他人之動產者，為竊盜
罪，處5年以下有期徒刑、拘役或50萬元以下罰金。